【裁判字號】    92,重上,101
【裁判日期】    920610
【裁判案由】    給付違約金
【裁判全文】
臺灣高等法院民事判決                            九十二年度重上字第一０一號
    上  訴  人  甲○○
    訴訟代理人  黃啟倫律師
    被  上訴人  偉捷建設股份有限公司
    法定代理人  陳亞民
    訴訟代理人  廖正多律師
右當事人間請求給付違約金事件，上訴人對於中華民國九十一年十二月三十一日臺灣
板橋地方法院九十年度重訴字第二五六號第一審判決提起上訴，本院判決如左：
    主      文
上訴駁回。
第二審訴訟費用由上訴人負擔。
    事實及理由
一、本件上訴人起訴主張：兩造於民國八十四年一月二十四日簽訂合建契約，約定由
    上訴人提供坐落台北縣八里鄉○○里○段十三行小段四三之一地號土地
    爭土地)及百分之七十之資金，與被上訴人合作於系爭土地興建地下一層、地上
    十一層建物，並約定以總價新台幣（下同）一億七千八百萬元交由被上訴人承攬
    營建管理、銷售服務、客戶應對、變更設計處理、交屋、繳款等一切手續之處理
    ，俟建物興建完成後，上訴人可取得相當於總銷售金額百分之八十三點五之樓地
    板面積之房屋及其基地應有部分。依上開契約書之(五)總工程進度表，本件工程應
    於八十五年七月三十一日完成使用執照申請，並於同年八月三十一日完成一切工
    程；而契約書之(三)營建部分之權利義務之第十一條並約定：「乙方（即被上訴人
    ）須於所提示之工期內完成，如無法依期限完成則依營建工程費新台幣一億七千
    八百萬元每逾一日罰款千分之一，但其上限為千分之五十」，惟被上訴人卻遲至
    八十六年二月五日始完成系爭建物使用執照之申請，且迄今猶未全部完工以辦理
    交屋，部分已交屋者，亦有諸多瑕疵，雖經上訴人多次催請，均未獲置理，是被
    上訴人顯未依約定期限完成本件工作，且至八十六年二月五日使用執照取得之日
    ，亦已逾一百五十七日，則依上揭約定，被上訴人應給付遲延期間每日按營建工
    程費一億七千八百萬元之千分之一計算，且以千分之五十為其上限之違約金共計
    八百九十萬元及其法定遲延利息，爰提起本訴，求為判命被上訴人應給付上訴人
    八百九十萬元，及自起訴狀繕本送達被上訴人翌日起至清償日止，按年利率百分
    之五計算利息之判決（原審為上訴人敗訴判決）。並於本院上訴聲明：、原判
    決廢棄。、被上訴人應給付上訴人八百九十萬元，及自起訴狀繕本送達翌日起
    至清償日止，按年利率百分之五計算之利息。、願供擔保請准宣告假執行。
二、被上訴人則以：本件「萊茵風情」建設案係由上訴人提供土地，並出資百分之七
    十，與被上訴人出資百分之三十構成合作團體，而委託被上訴人興建房屋之契約
    ，且約定雙方權利義務依出資比例定之，係屬合夥契約，惟公司法第十三條第一
    項前段明定「公司不得為合夥事業之合夥人」，則被上訴人公司違反此項規定，
    依民法第七十一條之規定，本件合建契約即屬無效。縱認本件契約非無效，惟本
    件既已完工並已交付上訴人受領，即無債務不履行之問題，依民法第二百五十條
    第一項規定，自無支付違約金之可言。又上訴人實占本件合建案百分之八三點五
    股份，主導所有建設、變更設計、施工方法，且契約之權利義務第四點明定「銷
    售、營建過程當中所有權利義務由甲、乙方雙方依合資比例行使之」，是縱認系
    爭建設案有遲延責任，上訴人亦應依合資比例負擔百分之七十；況被上訴人未能
    依原訂進度完工，係因受水利溝之移置、土地之鑑界及變更、地下室清水池、台
    電配電室之面積及位置變更、及其他追加變更工程等因素影響，被上訴人仍勉於
    八十五年九月趕工完成，並於同年月三十日申請使用執照，再因法令變更致須變
    更追加防污設備即設置化糞池與接觸化合併處理，及修改機械停車位高度、報請
    軍方就防砲射程範圍高度會勘核准、農曆春節假期等因素，致至八十六年二月五
    日始獲核發使用執照，惟均非可歸責於被上訴人之事由，應認被上訴人並無遲延
    ；再者，上訴人係主張本件合建為承攬關係，是被上訴人縱有遲延，惟上訴人業
    已受領而無保留，則依民法第五百零四條「工作遲延後，定作人受領工作時，不
    為保留者，承攬人對於遲延之結果，不負責任」之規定，被上訴人亦不負遲延責
    任；況上訴人仍積欠被上訴人工程款三千七百七十四萬九千七百八十二元，縱認
    被上訴人應給付違約金，被上訴人亦主張抵銷等語，資為抗辯。並於本院答辯聲
    明：、駁回上訴人之上訴。、如受不利判決，願供擔保請准宣告免為假執行
    。
三、本件經依民事訴訟法第四百六十三條準用同法第二百七十條之一第一項第三款規
    定，整理並協議簡化爭點及不爭執點後，兩造同意僅就言詞辯論時所陳述之事實
    及主張之法律關係為論斷。上訴人主張兩造於八十四年一月二十四日簽訂合建契
    約，約定由上訴人提供系爭土地及百分之七十之資金，與被上訴人合作興建地下
    一層地上十一層建物，並約定以總價一億七千八百萬元交由被上訴人承攬營建管
    理、銷售服務、客戶應對、變更設計處理、交屋、繳款等一切手續之處理，俟建
    物興建完成後，上訴人可取得金額相當於總銷售金額百分之八十三點五之樓地板
    面積之房屋及其基地持分；依上開契約書之(五)總工程進度表，本件工程應於八十
    五年七月三十一日完成使用執照申請，並於同年八月三十一日完成一切工程；而
    契約書之(三)營建部分之權利義務之第十一條並約定：「乙方（即被上訴人）須於
    所提示之工期內完成，如無法依期限完成則依營建工程費新台幣一億七千八百萬
    元每逾一日罰款千分之一，但其上限為千分之五十」等情，已據其提出契約書、
    工程進度表、使用執照等文件為證（原審卷一第十至二○頁、第八三頁），且為
    被上訴人所不爭執，堪信上訴人此部分之主張為真正。惟上訴人主張被上訴人遲
    延進度，且至今仍未完成全部工程以辦理交屋，而部分已交屋者亦有瑕疵，被上
    訴人顯未依約定期限完成本件工程，至八十六年二月五日使用執照取得之日已逾
    一百五十七日，依契約之約定，被上訴人應給付違約金八百九十萬元及其法定遲
    延利息云云，則為被上訴人所否認，並以前開情詞置辯，則本件應予審究之重要
    爭點厥為：(一)、系爭合建案是否屬合夥契約而歸於無效？(二)、被上訴人遲延原訂
    之工程期限有無不可歸責之正當理由？(三)、被上訴人已否依約完成系爭工程，上
    訴人能否請求被上訴人給付違約金？茲分述如下：
(一)、系爭合建案是否屬合夥契約而歸於無效：
      雖被上訴人辯稱本件合約已訂明兩造間之權利義務依出資比例行之，即屬合夥
      契約，而被上訴人為公司組織，依公司法規定不得為合夥事業之合夥人，是本
      件合建契約應為無效，上訴人依據無效之契約請求違約金，即無理由云云。惟
      查：
１、按合建契約之法律關係，或為互易契約，或為承攬契約，或為買賣與承攬之混合
    契約，或為非民法債編各論所定之典型契約，亦非其混合契約之無名契約，惟不
    論其法律關係為何，依當事人意思自主及契約自由之原則，均應尊重當事人之意
    思表示及目的，以定其權利義務。本件兩造間簽訂之合建契約，係約定由上訴人
    提供系爭土地及百分之七十之資金，而由被上訴人與之合作興建，且約定以總價
    一億七千八百萬元交由被上訴人承攬營建管理、銷售服務、客戶應對、變更設計
    處理、交屋、繳款等一切手續之處理，俟建物興建出售後，按上訴人出資比例分
    得被上訴人銷售之利潤，此雖非地主僅提供土地與建商合作之傳統合建契約可比
    ，惟就興建出售後，上訴人按出資比例分得被上訴人銷售之利潤觀之，並未悖離
    合建之本旨，仍屬合建契約之一種。雖兩造間約定被上訴人以一億七千八百萬元
    承攬系爭房屋之營建管理、銷售服務、客戶應對、變更設計處理、交屋、繳款等
    一切手續之處理，然由建商負責營建管理、銷售服務、客戶應對、變更設計處理
    、交屋、繳款等一切手續，乃一般合建案之通例，要非本件所獨設；至於金額之
    約定，乃因上訴人除提供土地外，尚提供百分之七十之資金，為方便計算彼此間
    之出資額所致。否則，地主與建商欲計算系爭合建案所需分攤之資金時，將面臨
    無法拆帳之窘境。是以合建契約中有此約定，於合建之本旨並無影響，縱有工程
    遲延情事，亦應依系爭合建契約有關違約之條款加以解決，此觀系爭房屋興建出
    售後，上訴人係按出資比例分得被上訴人銷售之利潤，而未另就被上訴人承攬系
    爭房屋之營建管理、銷售服務、客戶應對、變更設計處理、交屋、繳款等一切手
    續之盈虧另有計算，足以證之。是以解釋兩造間簽訂之契約，仍應本諸合建契約
    之精神以尊重當事人意思自主及契約自由為原則而定其等之權利義務關係較為妥
    適。
２、又系爭契約關於投資條件及其他權利義務於第四點固約定銷售、營建過程當中所
    有權利義務由雙方依合資比例行使之，然系爭合建契約係由上訴人提供土地，並
    就營建管理等費用出資百分之七十，餘由被上訴人投資百分之三十而合作興建房
    屋，於興建完成後，被上訴人取得百分之十六點五、上訴人取得百分之八十三點
    五比例之樓地板面積之房屋及其坐落之基地應有部分，分配後各自處理，未另作
    損益分配等情，為兩造所不爭執；且上開約定第二點明定雙方分配之比例，載明
    被上訴人獲分配坪數大略為五百二十八坪，實際換取之樓層則由雙方於使用執照
    取得後協議處理之；第六點亦明定土地增值稅之負擔，簽約前由上訴人自行負擔
    ，簽約後依合資比例雙方按各自分得部分自行負擔之（見原審卷一第十三、十四
    頁），則兩造既已就興建完成後應分配之比例為約定，並約定分配後各自處理，
    簽約後之土地增值稅各依分得部分自行負擔，不待另行結算。此外，並無有關分
    配盈虧之約定，顯見兩造間並非合夥契約，亦非隱名合夥關係甚明。是被上訴人
    主張本件契約為合夥契約，違反公司法第十三條第一項之規定為無效云云，自不
    可採。
(二)、被上訴人遲延原訂之工程期限有無不可歸責之正當理由：
１、被上訴人辯稱伊未能依原訂進度完成，係因受水利溝之移置、土地鑑界及變更、
    地下室清水池、台電配電室面積及位置變更、及其他追加變更工程、變更追加防
    污設備即設置化糞池與接觸化合併處理、修改機械停車位高度、報請軍方就防砲
    射程範圍高度會勘核准、農曆春節假期等因素影響等語。雖依系爭契約營建部分
    之權利義務第十二點約定，如遇天災、地震或不可抗拒外力之影響，致工程無法
    進行，得依雙方協議處理而不計入工期；然此約定所指之「不可抗拒外力影響」
    ，依第十三點之約定，應係指政府政策之重大轉變、暴動或非被上訴人之責任而
    生之鄰戶圍堵致停工事件而言（見原審卷一第十七頁），與被上訴人辯稱導致工
    程延後之上開諸多事由，並不相符，被上訴人自難援引該約定免責。
２、惟工程若有因不可歸責於承攬人之事由，致工程無法進行，或施工項目變更追加
    而有延展工期之必要，原訂工程完工日期自應延後，方符誠信原則及情事變更原
    則，解釋契約即應依此而為判斷；且依上開契約第十二點「如遇天災、地震或不
    可抗拒外力之影響，而致使工程無法進行，則由甲乙雙方協議處理之，此部分不
    計入工期」之約定，係在說明如發生上開狀況導致停工，可以不計入工期，並非
    謂除此以外之其他事由所致之停工，均不能延展工期。準此，若有因不可歸責於
    被上訴人之事由致工程無法進行，或施工項目變更追加而有延展工期之必要，自
    應將完工日期延後。茲就被上訴人所稱影響工程進度之抗辯是否有理由，分別審
    酌如下：
(1)、水利溝移設及土地鑑界部分：被上訴人主張於八十三年十一月十六日第一次鑑界
    後發現上訴人提供之土地上有水利溝之設置，被上訴人代上訴人出面與水利局協
    調溝通，並洽請工程公司移設水利溝，至八十三年十二月十二日與水利溝旁之住
    戶達成協議，將水利溝移設至旁邊住戶之土地底下，水利溝移設之工程於八十三
    年十二月十九日完成，於八十四年一月五日至台北縣政府送開工資料；又系爭土
    地第一次鑑界結果發覺與鄰地界址相差約一公尺，被上訴人代為出面與鄰地所有
    權人溝通，並請鑑界公司再行鑑界、丈量、打樁，而於八十三年十二月九日作第
    三次鑑界，將各樁點均向理髮廳及竹林偏移，致正式開工核准日期為八十四年一
    月二十六日等情，業據提出移設費用、支出費用單據、日報表、住戶承諾書等文
    件為證（見原審卷一第三○○至三一○頁、原審卷二第九七至一一○頁），堪信
    此部分之水利溝移設及土地鑑界非被上訴人所得預見，自非可歸責於被上訴人之
    事由。是依系爭工程進度表所載，被上訴人雖預計於八十三年十二月一日起設置
    鋼板椿，惟被上訴人既因水利溝移設及土地鑑界而於八十四年一月二十六日始取
    得台北縣政府工務局核准開工之文件（見原審卷二第二六頁），已如前述，則此
    逾原訂設置鋼板椿工程進度一月又二十六日部分，即不應計入原訂工期。
(2)、地下室清水池、台電配電室之面積及位置變更部分：查此部分係於八十四年九月
    十三日掛號申請變更，至八十四年十一月十五日核准變更，計二個月又二日，此
    有台北縣政府工務局核准文件在卷可稽（見原審卷二第二九至三一頁）。證人即
    負責設計本件工程之建築師黃炳憲於原審證稱：「建築執照必須繳進台北縣政府
    ，而查驗會影響工程進度，當時四樓樓板已經完成，會影響五樓樓板之查驗，五
    樓樓板只能把組立模板，綁紮鋼筋完成，不能灌漿，待變更設計核准領回建築執
    照後，才能灌漿，所以工程會受影響」等語（見原審卷二第六四頁）；且本件工
    程建築執照所附勘驗記錄載明，第五層樓係八十四年十二月十三日查驗，第四層
    樓係於同年九月十一日查驗，第三層樓係於同年八月二十八日查驗，第二層樓係
    於同年八月十四日查驗（見原審卷(二)第二六頁），可見搭建每一層樓所須時間約
    為二星期。是以地下室清水池、台電配電室之面積及位置變更於八十四年九月十
    三日掛號申請變更，至八十四年十一月十五日核准變更，計二個月又二日，對於
    申請變更之後、尚未核准變更之前之樓層搭建自是有所影響，此非被上訴人合建
    之初所得預見，自難歸責於被上訴人施工之事由所致，應不計入工期。
(3)、地下室防污設備部分：查被上訴人主張於八十五年七月時，台北縣政府工務局告
    知執行下水道法，大於一百戶之大型集合住宅，應先於建築物內部作防污設備，
    即設置化糞池與接觸化合併處理設備，始得核發使用執照。此項法令之執行，非
    合建之初所得預見，既已超出原設計，只好追加工程，並支付追加設備費用予廠
    商。而負責此項施工之環太工程股份有限公司
    月二十二日至八十五年一月八日施作化糞池工程，後因環保法令變更而追加化糞
    池與接觸化合合併處理工程，自八十五年八月十八日起施工至同年十二月二十日
    止，此項變更係於八十五年九月二十四日向台北縣政府工務局申請，至八十五年
    十一月六日始經核准，故此所生之工程遲延，不應歸責於被上訴人等情，業據提
    出支付費用單據、施工日報表及台北縣政府函二件在卷為證（見原審卷一第三一
    二至三一七頁、原審卷二第一七○至一九八頁、第三九至四二頁）；且證人黃炳
    憲建築師於原審證稱：「我所畫的設計圖關於防污設備部分在申請建築執照時，
    是可以被認可，在建築建造申請時用一般的化糞池，當時放流水標準並沒有很嚴
    格要求，本件在申請使用執照時，政府有開始注意到這部分，才訂出標準來處理
    ，規劃設計時是有規劃污水處理設備，但污水要處理到何種程度，法令並沒有明
    確執行，後來增加哪些設備是由建設公司找廠商自行處理」等語（見原審卷二第
    一六四頁），另證人即承作此項污水處理工程之黃仙祿於原審證稱：「原先被上
    訴人有拿出設計圖讓我參考，我們依照設計圖施作，後來環保法令有修改，原先
    做的不符合環保法令，即追加部分按照新的環保法令來重新設計施作」、「（問
    ：環保法令修改是否因施行細則在八十五年才開始實施？）是的」、「當時我所
    施作的二個工地，包括別的建築公司也有如此，因環保局當時才要求要按照施行
    細則施作，我們就按照環保局的要求來修改工程」等語（見原審卷二第二一四、
    二一五頁）。足見系爭房屋申請建造執照時，環保法令並未嚴格執行流放水之標
    準，故黃炳憲建築師僅設計化糞池即通過建造執照之審核，嗣因環保單位嚴格執
    行法令，要求建商設置符合流放水標準之防污設備，否則無法取得使用執照，被
    上訴人乃與承包廠商協商追加化糞池與接觸化合併處理設備，此自非可歸責於被
    上訴人之事由所致。是依上開施工日報表及台北縣政府函所示，原由建築師設計
    之化糞池工程於八十五年一月八日即已完成，之後追加化糞池與接觸化合併處理
    務局申請，至八十五年十一月六日核准，此期間計二月又二十日，亦不應計入工
    期。
(4)、本件工程原訂八十五年八月三十一日完工，而被上訴人實際係於八十六年二月五
    日取得使用執照，較原訂完工日期逾五月又五日，惟上開不應計入工期合計為六
    月又十八日，足見被上訴人並未延誤應完工之期限甚明。縱如上訴人所主張上列
    (1)水利溝之移設及鑑界部分，係在兩造簽訂本件契約之前所發生，非被上訴人不
    可預見之事實，不應認係不可歸責於被上訴人之事由，惟扣除此項一月又二十六
    日之延誤，而以其餘(2)、(3)項事由計算，共四月又二十二日不計入工期，被上訴
    人亦僅逾原訂工期約十三日而已。參以被上訴人主張上訴人於施工期間另追加變
    更諸多項目，使工程進度受到影響等語，上訴人亦於原審自認「施工時我有去監
    督施工，室內部分有要求被上訴人變更設計」等語觀之（見原審卷一第一九二頁
    ），上訴人既於監督施工時，另就室內部分之工程要求被上訴人變更設計施工，
    則其延宕工期是否未逾原訂工期十三日，即堪置疑，是以仍應認被上訴人並未遲
    延始符情理。從而，被上訴人雖逾原訂工程進度，該遲延仍非可歸責於被上訴人
    之事由所致，被上訴人自不應負遲延責任。
(三)、被上訴人已否依約完成系爭工程，上訴人能否請求被上訴人給付違約金：
      雖上訴人主張被上訴人迄今猶未全部完工以辦理交屋，被上訴人顯未依約定期
      限完成本件工程云云。惟被上訴人否認其事，辯稱伊於八十六年二月五日取得
      使用執照後即辦理交屋等語。經查：
１、上訴人於本案原審先後陳稱：「雙方合建後按照比例分配房屋，且已分配完畢」
    案即指給廣告公司出售房屋的期間到期，賣不出去的房子，我再分百分之八十三
    點五，我分到的房子如賣不出去，該損失由我負責，與被上訴人無關。目前百分
    之八十三點五的房子已經分給我，我已賣出部分，分給我後，我就自己賣，並沒
    有叫被上訴人幫我賣」（見原審卷一第一九二頁）、「上訴人按照合約比例也已
    經取得房屋所有權」（見原審卷一第一九三頁）、「還沒有賣出去的房子並沒有
    點交，只是把鑰匙交給我所僱佣的售屋小姐」（見原審卷一第二二二頁）等語；
    且於原法院另案八十八年度重訴字第二一七號請求被上訴人清償債務事件中陳稱
    ：「本合建房屋於取得使用執照後，雙方已按上開比例各自取得應得之房地，即
    自行承擔其分得房地之風險，故殆無另行結算損益之必要，本合建案之房地業已
    依兩造協議而為分配，並已辦理過戶登記」等語，有該案判決在卷足稽（見原審
    卷一第一一六頁），足見被上訴人於取得使用執照後已將應分配予上訴人之房屋
    所有權移轉登記予上訴人，且已將上訴人應分配之房屋交付上訴人甚明。則被上
    訴人既已依約完成本件工程，並依約定比例將房屋交付上訴人，且為所有權移轉
    登記，自無再負遲延給付之責任可言。
２、至上訴人主張被上訴人交付之房屋有瑕疵等情，縱然屬實，亦屬被上訴人是否應
    負瑕疵擔保責任之問題，即上訴人得否對被上訴人主張瑕疵修補、減少報酬、損
    害賠償等請求權或解除契約之問題，非本案所得審究。從而，上訴人依系爭契約
    書之(三)營建部分之權利義務之第十一條：「乙方（即被上訴人）須於所提示之工
    期內完成，如無法依期限完成則依營建工程費新台幣一億七千八百萬元每逾一日
    罰款千分之一，但其上限為千分之五十」之約定，主張被上訴人應給付違約金云
    云，即屬無據。
四、綜上所述，上訴人主張依兩造間簽訂之系爭契約之約定，請求被上訴人應給付上
    訴人違約金八百九十萬元，及自起訴狀繕本送達被上訴人翌日起至清償日止，按
    年利率百分之五計算之利息，洵非適當，不應准許。原審為上訴人敗訴判決，並
    駁回其假執行之聲請，即無不合，上訴意旨指摘原判決不當，求予廢棄改判，為
    無理由，應予駁回上訴。又本件事實已臻明確，兩造其餘攻、防禦方法，經審酌
    後認與判決結果不生影響，無逐一論之必要，附此敘明。
據上論結，本件上訴為無理由，依民事訴訟法第四百四十九條第一項、第七十八條，
判決如主文。
中      華      民      國    九十二    年      六      月      十      日
                                   民事第十六庭
                                       審判長法  官   阮  富  枝
                                             法  官   吳  麗  惠
                                             法  官   黃  豐  澤
右正本係照原本作成。
上訴人如不服本判決，應於收受送達後二十日內向本院提出上訴書狀，其未表明上訴
理由者，應於提出上訴後二十日內向本院補提理由書狀（均須按他造當事人之人數附
繕本）上訴時應提出委任律師或具有律師資格之人之委任狀；委任有律師資格者，另
應附具律師資格證書及釋明委任人與受任人有民事訴訟法第四百六十六條之一第一項
但書或第二項（詳附註）所定關係之釋明文書影本。
中      華      民      國    九十二    年      六      月     十三     日
                                             書記官   廖  麗  蓮
附註：
民事訴訟法第四百六十六條之一（第一項、第二項）：
對於第二審判決上訴，上訴人應委任律師為訴訟代理人。但上訴人或其他法定代理人
具有律師資格者，不在此限。
上訴人之配偶、三親等內之血親、二親等內之姻親，或上訴人為法人、中央或地方機
關時，其所屬專任人員具有律師資格並經法院認為適當者，亦得為第三審訴訟代理人
。


司法院資訊處製作；財團法人民間司法改革基金會備份。
